臺灣板橋地方法院民事判決　　　　　　　　95年度建字第54號
原　　　告　台北縣板橋市公所
法定代理人　甲○○
訴訟代理人　趙國生律師
複代理人　　周珮琦律師
　　　　　　林奕秀律師
被　　　告　東昊營造有限公司
法定代理人　丙○○
訴訟代理人　乙○○
上列當事人間請求損害賠償事件，經本院於民國96年9 月20日言
詞辯論終結，判決如下：
    主  文
原告之訴及其假執行之聲請均駁回。
訴訟費用由原告負擔。
    事實及理由
一、本件原告起訴主張：
  (一)兩造於民國91年1 月8 日就台北縣板橋市華江橋下青翠里活
    動中心新建工程簽訂工程合約，約定由被告承作「板橋華江
    橋下青翠里活動中心新建工程」，工程完工經原告驗收無誤
    後，由原告給付報酬新台幣（下同）526 萬元。被告雖於91
    年12月9 日始報完工，然原告於92年1 月28日進行初驗，發
    現系爭工程設計、規定不符及瑕疵之項目高達數10項，乃通
    知被告於初驗後14日內改善，然被告均拒絕辦理，原告不得
    已於94年1 月24日以律師函通知被告解除系爭工程契約，並
    依系爭工程契約第15條第7 項約定請求被告給付每日按系爭
    工程契約總價千分之3 計算之違約金（以系爭契約價金總額
    20% 為限），而被告應予計價之違約金自92年1 月28日初驗
    後14日起至94年1 月24日解除契約止，共計高達2,000 多萬
    元，惟系爭工程合約第17條第4 項約定之違約金上限為105
    萬2,000 元，則原告依約得請求被告給付之違約金為105 萬
    2,000 元。
  (二)為此，依據承攬之法律關係請求被告給付違約金105 萬2,00
    0 元，及起訴狀繕本送達翌日起至清償日止按年息5%計算之
    利息。並陳明願供擔保請准宣告假執行。
二、被告則抗辯：
  (一)原告辦理「板橋市華江橋下青翠里活動中心新建工程」案，
    有關工程項目：矽酸鈣板單價分析以9mm 厚度材料標示計算
    ，設計圖書則以厚度12mm標示（需符合防火時效2 小時），
    則原告就矽酸鈣板給付價金之編列顯有錯誤，原告要求被告
    依圖說12mm施作，於系爭工程完工結算時依法應辦理契約變
    更，再辦理結算驗數，然原告竟未依法辦理，亦拒絕給付被
    告契約變更所增加之價款，甚至告訴被告就變更追加之結算
    款項需自行吸收，否則，很難驗收結案等語，惟為被告嚴詞
    拒絕。原告既意圖損害被告應得之工程變更追加結算款，被
    告當然得主張同時履行抗辯拒絕驗收，並要求原告儘速依實
    更正結算明細後再行辦理初驗事宜。
  (二)為此，請求駁回原告之訴及其假執行之聲請。
三、兩造不爭執之事實：
  (一)兩造於91年1 月8 日就台北縣板橋市華江橋下青翠里活動中
    心新建工程簽訂工程合約（詳原證一），約定由被告承作「
    板橋華江橋下青翠里活動中心新建工程」，工程完工經原告
    驗收無誤後，由原告給付報酬。
  (二)系爭工程合約第19條第1 至3 項約定：「一甲方（即原告）
    於必要時得於本契約約定之範圍內通知乙方（即被告）變更
    本契約（含新增項目），乙方於接獲通知後應向甲方提出本
    契約標的、價金、履行期限、付款期程或其他本契約內容須
    變更之相關文件。本契約價金之變更，其底價依採購法第46
    條第1 項之規定。二乙方於甲方接受其所提出變更相關文件
    前，不得自行變更本契約。除甲方另有請求者外，乙方不得
    因前款之通知而遲延其履行責任。三甲方於接受乙方所提出
    須變更之事項請求前即請求方乙方先行施作或供應，其後未
    依原通知辦理本契約變更或僅部分辦理者，應補償乙方所增
    加之必要費用，但不包括乙方所失利益。」
  (三)原告辦理「板橋市華江橋下青翠里活動中心新建工程」案，
    有關工程項目：矽酸鈣板單價分析以9mm 厚度材料標示計算
    ，設計圖書則以厚度12mm標示（需符合防火時效2 小時），
    實際為依圖說12mm施作（詳台北縣板橋市公所93年12月9 日
    北縣板工字第0930076577號函，證十一）。台北縣採購中心
    93年12月16日以北採一字第0930007463號函認：應依行政院
    公共工程委員會訂頒之「採購契約變更或加減價核准備查規
    定一覽表」辦理契約變更，而後再行結算，未施作部分應列
    入減帳金額，依圖施作（12mm）部分則為新增之加帳金額，
    並應辦理議價手續。而原告於92年1 月28日辦理驗結算時，
    並未就上開12mm矽酸鈣板之新增項目辦理契約變更，且就被
    告施作之12mm矽酸鈣板以按原工程合約標示之9mm 矽酸鈣板
    單價結算金額予被告，亦未依系爭工程合約第19條第3 項之
    約定補償被告所增加之必要費用（詳證二）。
  (四)被告於91年12月9 日報完工，原告於92年1 月28日辦理初驗
    與結算，認被告施作之系爭工程有與決算書圖、貨樣規定不
    符之瑕疵，要求被告於14日內改善。被告則以原告未盡就新
    增項目未辦理契約更或，或依工程合約補償之義務為由，拒
    絕於初驗與結算書上簽名，並拒絕再進場修正瑕疵。
  (五)原告於94年1 月24日以被告違反民法第495 條及系爭工程合
    約第15條第8 項、第20項為由，發律師函向被告解除系爭工
    程合約。
四、本件爭點與本院判斷：
  (一)按因契約而互負債務，一方有先為給付之義務者，縱其給付
    兼需他方之行為始得完成，而由於他方之未為其行為，致不
    能完成，並不能因而免除給付之義務。嗣後向他方請求給付
    時，他方仍得為同時履行之抗辯，如自己未再提出給付，他
    方以此拒絕履行，不能令負違約責任。最高法院71年度台上
    字第82號判例著有明文。
  (二)查系爭工程合約就矽酸鈣板單價係以9mm 厚度材料標示，但
    原告要求被告依12mm厚度材料施作，此乃增加系爭工程合約
    所無之項目，為原工程合約之新增項目，原告應依系爭工程
    合約第19條之約定辦理合約變更或補償被告增加之費用。又
    原告辦理工程初驗時，工程初驗紀錄表上有「結算金額」之
    欄位，原告如未先辦理合約變更，或確定應補償被告所增加
    費用金額，即要求被告於工程初驗紀錄表上簽名，無異係要
    求被告拋棄請求原告辦理合約變更，或請求原告補償所增加
    費用之權利，而僅准被告按原工程合約以9mm 厚度材料標示
    之金額向原告請款，顯失事理之平，因此，原告就辦理合約
    變更或確定補償被告所增加費用之義務，於辦理工程初驗時
    有先履行之義務。
  (三)次查被告於91年12月9 日即已申報完工，原告旋於92年1 月
    28日辦理初驗，然對於依約應先履行之辦理合約變更或確定
    應補償被告增加費用金額之義務，於辦理初驗結算時卻完全
    置之不理，且於93年12月16日台北縣採購中心以北採一字第
    0930007463號函知應依行政院公共工程委員會訂頒之「採購
    契約變更或加減價核准備查規定一覽表」辦理契約變更，而
    後再行結算後，迄今仍未辦理工程合約變更，堪認原告於辦
    理初驗之時即已拒絕給付被告新增項目之款項，核屬嚴重之
    預行背約。
  (四)再查系爭工程合約依法既應辦理合約辦理，則原告未辦理合
    約變更前，無從結算系爭工程款項，行政院公共工程委員會
    96年9 月14日工程鑑字第09600330530 號函亦持與本院相同
    之見解，則被告於原告依法辦理變更合約前自得拒絕於系爭
    初驗紀錄表上簽名確定。
  (五)末按「機關辦理採購，應以維護公共利益及公平合理為原
    則，對廠商不得為無正當理由之差別待遇。辦理採購人員
    於不違反本法規定之範圍內，得基於公共利益、採購效益或
    專業判斷之考量，為適當之採購決定。司法、監察或其他
    機關對於採購機關或人員之調查、起訴、審判、彈劾或糾舉
    等，得洽請主管機關協助、鑑定或提供專業意見。」政府採
    購法第6 條定有明文。查被告抗辯原告拒絕辦理契約變更之
    事實，核與原告92年1 月28日所提出之初驗紀錄所載結算金
    額相符，且原告於93年12月9 日尚以北縣板工字第09300765
    77號函詢台北縣政府採購中心關於「板橋市華江橋下青翠里
    活動中心新建工程」結算，因設計圖說與單價分析表標示之
    材料厚度不同，衍生計算疑義之問題，有台北縣攻府採購中
    心93年12月16日北採一字第0930007463號函1 件可證，苟原
    告此前曾通知被告辦理契約變更，斷無於93年12月6 日仍函
    詢台北縣政府採購中心系爭工程計價問題，自堪信被告此部
    分之抗辯為真實。原告雖主張：其早已辦理變更設計追加，
    並多次通知被告辦理議價手續云云，惟僅徒托空言，並未舉
    證以實其說，且據被告所否認，已難憑信，況原告既於93年
    12月6 日仍函詢台北縣政府採購中心系爭工程計價問題，衡
    情於93年12月16日台北縣政府採購中心函復前實不可能辦理
    契約變更，而原告於接獲台北縣政府採購中心之回函後，非
    但未製作公文函知被告辦理契約變更手續，反而於94年1 月
    24日發律師函通知被告解除系爭契約，益見原告不僅未依照
    台北縣政府採購中心之回函辦理，尚另尋理由解除系爭工程
    契約，係屬對被告為無正當理由之差別待遇，違反政府採購
    法第6 條之規定，行政院公共工程委員會96年9 月14日工程
    鑑字第09600330530 號函亦持相同見解，併予敘明。
  (六)綜上所述，原告就新增合約項目有先辦理契約變更或確定補
    償被告所增加金額之義務，但原告於92年1 月28日即就系爭
    工程進行初驗與結算，迄今已逾4 年8 個月卻對於被告所施
    作工之新增項目應增款項置之不理，顯於進行系爭工程初驗
    時即有拒絕給付被告新增工程款項之意圖，核屬嚴重之預行
    背約，且台北縣採購中心與行政院公共工程委員會均表明原
    告依法有辦理變更合約之義務，原告亦未按一般工程常態辦
    理變更合約手續，並違反政府採購法第6 條之規定，則被告
    主張同時履行抗辯，拒絕於原告辦理變更合約或確定應補償
    被告金額前，繼續進場進行瑕疵之維修，核屬有據，難認有
    給付遲延或債務不履行之情事。因此，原告主張被告有給付
    遲延或債務不履行情事，主張解除系爭工程契約，並請求被
    告給付違約金，為無理由，不應准許。
五、從而，原告依據承攬契約之法律關係，請求被告給付105 萬
    2 ,000 元 ，及自起訴狀繕本送達翌日起至清償日止按年息
    5%計算之利息，為無理由，應予駁回。又原告既受敗訴之判
    決，其假執行之聲請亦失所附麗，應併予駁回。
四、結論：原告之訴為無理由，依民事訴訟法第78條，判決如主
    文。
中　　華　　民　　國　　96　　年　　9 　　月　　28　　日
                  民事第三庭    法　官　何君豪
以上正本係照原本作成
如對本判決上訴，須於判決送達後20日內向本院提出上訴狀
中　　華　　民　　國　　96　　年　　9 　　月　　28　　日
                                書記官　蕭興南
